【裁判字號】    89,訴,2367
【裁判日期】    900214
【裁判案由】    清償借款
【裁判全文】
臺灣高雄地方法院民事判決  八十九年度訴字第二三六七號
    原      告  甲○○
    訴訟代理人  黃奉彬律師
    被      告  乙○○      住.
    訴訟代理人  蔡建賢律師
右當事人間清償借款等事件，本院判決如左：
    主    文
被告應給付原告新台幣伍拾玖萬玖仟陸佰肆拾玖元及自民國八十九年九月三日起至清
償日止，按週年利率百分之五計算之利息。
訴訟費用由被告負擔。
本判決於原告以新台幣貳拾萬元供擔保後得假執行。但被告如於假執行程序實施前以
新台幣伍拾玖萬玖仟陸佰肆拾玖元供擔保後，得免為假執行。
    事    實
甲、原告方面：
一、聲明：求為判決（一）被告應給付原告新台幣（下同）五十九萬九千六百四十九
    元及自起訴狀繕本送達翌日起至清償日止，按週年利率百分之五計算之利息。（
    二）原告願供擔保請准宣告假執行。
二、陳述：
（一）被告於八十二年間向原告表示其所有坐落高雄縣梓官鄉○○街四六號房屋向銀
      行抵押借款，因周轉不靈無力繳納本息向原告借款，原告遂陸續自八十二年十
      月間起由合作金庫三民支庫000000000帳戶內匯款共五十九萬九千六
      百四十九元（如附表）入被告土地銀行高雄分行帳號00000000000
      0之帳戶內，被告於借款時告知短期內即會全數返還借款，為事隔數年，被告
      始終未將欠款清償。
（二）原告主張被告向其借款，已提出款單為證，被告亦自承有收到此款項，則原
      告就借貸法律關係之積極事已盡舉證責任，被告否認收到款項係屬變態事實，
      應由被告負舉證責任。
（三）原告雖亦對被告之母林金蓮以其利用神佛名義詐騙為由提起刑事詐欺告訴，然
      林金蓮詐財金額為六百萬元，且係八十五年十月間，與本件發生時間金額均不
      同，原告於該案並未主張本筆款項。被告雖另提出八十二年間存摺，以證明其
      當時尚有金錢，毋庸向原告借款，然被告於向原告借款時是否尚有存款，與本
      件無關聯。原告是與被告另有借貸關係與本件無關。
（四）被告主張其母林金蓮曾一度將存摺借原告操作資金一事，與本件無關，再林金
      蓮所以交付存摺與原告係因經濟情況不佳，無法依限向銀行繳納貸款利息，要
      求原告先為其繳納房屋貸款利息，原告為繳款方便乃暫時留存林金蓮存摺，並
      於繳納期限內將款項存入帳戶內供銀行扣款。另原告為企業經營，不須借用林
      金蓮之帳戶進行資金操作。至被告之母林金蓮到庭所證，被告就本件收受原告
      款之法律依據或為贈與或為其母林金蓮之薪水，原告否認之，應由被告就此
      負舉證責任。被告之母林金蓮雖一度為國統水泥製品股份有限公司及億隆企業
      有限公司掛名股東及負責人，然林金蓮實際並未出資，由林金蓮證詞可證，因
      此自不能以之做為原告合法持有五十九萬餘元款項之法律依據。
（五）按消費借貸為要物契約，因金錢或其他代替物之交付而生效力，為民法第四百
      七十五條所明定，則關於借貸之成立，如有爭執，自應由主張已為金錢或其他
      代替物交付之貸與人員舉證之責（最高法院台上字第三一三七號判例），本件
      原告既主張兩造間有消費借貸法律關係存在，且已提出款單為證，已盡舉證
      之責，被告如主張非借貸，自應負舉證責任。又被告並無舉證證明已退款予原
      告，亦無法證明有何法律權源持有該五十九萬餘元，此部分亦無法律上原因，
      受有利益，原告亦得依民法第一百七十九條不當得利法律關係，請求被返還款
      項，並請求擇一而為判決。
三、證據：提出款回條聯十二紙、債務清償證明書及辦理塗銷登記委託書等為證。
乙、被告方面：
一、聲明：求為判決（一）原告之訴駁回。（二）如受不利判決願供擔保請准宣告免
    為假執行。
二、陳述：
（一）原告主張之事實先後矛盾，因其於假扣押聲請狀表明係因被告有急用，希原告
      能借款，一、二個月就會清償，而原告於起訴狀稱係因房屋貸款無力繳納本息
      ，借款長達一年。
（二）次按主張消費借貸契約之當事人，應就其主張負舉證責任，本件被告主張被告
      向伊借款五十九萬九千六百四十九元，被告承確曾此筆款入被告帳戶內，惟
      否認為借款，主張係與被告母親林金蓮間之金錢往來，與被告無關，被告係提
      供前開帳戶予母親林金蓮使用，原告就與母親間之金錢往來，於偵查中主張係
      假借神佛名義詐財，本件復主張係借款，亦有矛盾。
（三）另被告與母親林金蓮八十二年尚有定期存款數百萬元，且之後林金蓮持續有寄
      存定期存款之金額，被告不僅無需金錢，尚持續將餘款寄存定期存單中，何來
      急需金錢而向原告借款。另原告與林金蓮在八十二年至八十五年間，共同持股
      國統水泥製品股份有限公司與億隆企業有限公司二家公司，且被告亦提供帳戶
      供原告操作資金，其間數十萬元至數百萬元之金錢進出數百筆，原告僅任意指
      摘數筆金錢往來為借款，並據此假扣押被告之財產，顯有濫用訴訟之嫌。原告
      於八十二年間與被告之母林金蓮之金錢往來數百筆，全由原告操作，與被告無
      關。
（四）按主張契約成立之當事人應就契約成立之事實負舉證責任，且請求履行債務之
      訴，除被告自認原告所主張債權發生原因之事實外，應先由原告就其主張此項
      事實負舉證之責任，必須證明其為真實後被告於其抗辯事實始負證明之責，且
      金錢收受原因不一，不得僅以金錢之收授證明消費借貸契約之成立，為最高法
      院所承認。原告以其曾款予被告，即主張已盡證明消費借貸契約成立之舉證
      責任，實嫌草率，且原告款入被告帳戶不僅此數筆，且兩造間之金錢往來乃
      原告與被告之母林金蓮間之行為，原告何以其中數筆金錢往來證明消費借貸契
      約成立。且原告所指借款以繳房貸，該房貸之本金亦由原告於八十五年九月二
      十一日以被告母親所有合作金庫三民支庫0000000000000號帳號
      轉三八八萬餘元清償。倘若本件原告所係為繳納房貸利息之借款，被告為
      何就更大筆之房貸本金三八八萬餘元不請求，反主張被告之母詐財，原告主張
      矛盾。
三、證據：提出綜合存款存摺、活期儲蓄存款存摺、股東名冊、設立登記事項卡、土
    地登記資料等為證，並聲請訊問證人即被告之母林金蓮。
    理    由
一、本件原告起訴原基於消費借貸之法律關係而為請求，嗣於本院審理中追加依不當
    得利之法律關係而為請求，因兩者請求之基礎事實同一，合於民事訴訟法第二百
    五十五條第一項第二款之規定，雖被告不同意原告為訴之追加，仍予准許，先予
    明。
二、原告主張被告於八十二年間表示因無力繳納房屋貸款本息，而向原告借款，原告
    遂陸續自八十二年十月間起陸續匯款共五十九萬九千六百四十九元予被告，被告
    迄未清償，爰基於消費借貸之法律關係；而被告並不否認收受前項款，並未舉證
    證明已退款予原告，亦無法證明有何法律權源持有該款項，此部分亦無法律上原
    因而受有利益，原告亦得依民法第一百七十九條不當得利法律關係，請求被返還
    款項；並請求擇一而為判決。被告則就原告陸續款五十九萬九千六百四十九元
    予被告之事實並不爭執，惟以前開款項係被告母親林金蓮與原告間之金錢往來，
    與被告無關，又被告不同意原告為訴之追加等語，資為抗辯。
三、按當事人主張有利於己之事實，就其事實有舉證之責任，民事訴訟法第二百七十
    七條定有明文。又原告於起訴原因已有相當之證明，而被告於抗辯事實並無確實
    證明方法，僅以空言爭執者，當然認定其抗辯事實之非真正，而應為被告不利益
    之裁判（最高法院十八年上字第一六七九號著有判例意旨參照）。
四、原告主張其自八十二年十月十四日起陸續匯款五十九萬九千六百四十九元入被告
    土地銀行高雄分行帳號00000000000號帳戶之事實，有前揭匯款回條
    為證，固為被告所不爭執，惟消費借貸為要物契約，因金錢或其他代替物之交付
    而生效力。為民法第四百七十五條所明定。關於交付金錢或其他代替物之事實，
    如有爭執者，應由主張已為交付之貸與人負舉證之責，本件被告雖未爭執前開款
    項入其帳戶之事實，惟否認與原告間有消費借貸之法律關係，是原告就與被告
    間有借款之事實，自應負舉證之責，而本件原告除提出前揭款回條聯外，並未
    能舉證證明與被告間存有借貸關係，是其依消費借貸之法律關係而為本件請求，
    自屬依法無據，不應准許。
五、按經由銀行以電匯金錢與他人，依現行銀行實務作業，匯款單據上不必載明匯款
    原因，自無從僅以電匯之事實證明匯款之原因，本件原告雖未能舉證證明與被告
    間確有借貸關係，然被告雖辯稱係其母與原告間金錢往來關係，惟查：(一)被告雖
    以前開款項係其提供帳戶予母親與原告間之金錢往來，八十二年間原告與被告母
    親間有數百筆金錢往來，均與被告無關，惟被告主張其母親林金蓮與被告間往來
    之帳戶均係林金蓮名義，不能證明林金蓮確使用被告名義向原告借款或其他金錢
    往來之事實。(二)被告之母林金蓮於本院審理到庭證稱「我從八十二年初開始跟原
    告合夥作工程，我本身開設佛堂，一開始原告都到我佛堂來拜拜，後來就找我一
    起幫她跑工地，處理一些雜務，我都沒跟她拿薪水，所以原告就跟我說，我跟被
    告的房貸均由她代為繳納，充作薪水，後來原告還買了明華路的房子送給我，都
    是合夥的代價，這是前三標工程的事，之後還有八標工程，我就有向她要求代價
    了，後來我們又合開另一家公司由我擔任負責人，當時有講到總工程的股利，我
    分百分之三十。」「這戶頭（指系爭款項入之帳）是我女兒買房子的戶頭在使
    用，都由我女兒在使用此戶頭繳貸款，直到八十二年因我幫原告跑工地沒賺錢，
    所以原告叫我女兒的薪水來支應家用，原告就把我女兒繳貸款的存褶拿去替我女
    兒繳貸款，沒多久又把存褶還我，直接由她填單子替我女兒繳貸款，後來連本金
    也都原告來繳，因當時我們合作的工程股利高於她所替我們繳納的這些款項，她
    替我繳納的期間是八十二年至八十五年，這期間也就是我們合作的期間。」，然
    縱依證人所述，系爭款項所入之帳戶既均由被告本身使用，果確有要求原告按
    月給付對價（合夥或工作）之事實，亦可逕由被告薪水先繳納貸款，而原告交付
    被告之母林金蓮對價以做為家用所需款項，何需先以被告薪水支應家用，後再由
    原告按月款予被告，反增手續繁複之理，證人所述顯有矛盾；況證人與原告間
    另有刑事詐欺案件繫屬台灣高雄地方法院檢察署偵查中，且與被告為母女至親，
    所述亦難免偏頗，難予採信。是被告所辯亦非真實，應堪認定。
六、本件綜上所述，原告雖未能舉證證明前揭款項確係因借款而交付被告，然被告因
    而受有五十九萬九千六百四十九元之利益則至為明確，原告主張被告受領系爭款
    項並無法律上之原因，應可認為已有相當之證明，而被告就前開款項係其母林金
    蓮與原告間之金錢往來所辯不足採已如前述，是原告併依不當得利之法律關係請
    求被告返還前開款項，應予准許。至原告所為消費借貸法律關係之請求雖無理由
    ，惟因其依不當得利之法律關係所為請求應獲勝訴決，本院自毋庸另為駁回之諭
    知，併此明。
七、從而，原告依不當得利之法律關係，請求被告給付五十九萬九千六百四十九元及
    自起訴狀繕本送達翌日（即八十九年九月三日）起至清償日止，按週年利率百分
    之五計算之法定遲延利息，依法即屬正當有據，應予准許。
八、本件因事證已明，兩造其餘主張陳述及攻擊防禦方法，經核均與判決結果無，
    爰不一一贅述。
九、兩造分別陳明願供擔保，聲請宣告假執行或免為假執行，經核並無不合，爰分別
    酌定相當之擔保金額准許之。
據上論結：本件原告之訴為有理由，依民事訴訟法第七十八條、第三百九十條第二項
、第三百九十二條，判決如主文。
中      華      民      國    九十      年      二      月    十四    日
                              臺灣高雄地方法院民事第二庭
~B法      官  林玉心
右為正本係照原本作成。
如不服本判決，應於送達後廿日內，向本院提出上訴狀並表明上訴理由，如於本
判決宣示後送達前提起上訴者，應於判決送達後十日內補提上訴理由書（須附繕本）。
中      華      民      國    九十      年      二      月     十四   日
~B法院書記官  鄭裕一
~F0
~T32
┌───────────────────────────────────────────────────────────┐
│附表：                                                                                                                │
├─┬────────┬───────┬─────────┬────────┬───────────┬─────────┤
│編│    款    人  │日      期    │收    款   銀   行│    金      額  │收        款        人│備              考│
│號│                │              │                  │  （新台幣）    │                      │                  │
├─┼────────┼───────┼─────────┼────────┼───────────┼─────────┤
│１│甲    ○    ○  │82.10.14      │土地銀行高雄分行  │八萬六千四百三十│乙    ○    ○        │                  │
│  │                │              │                  │元              │                      │                  │
├─┼────────┼───────┼─────────┼────────┼───────────┼─────────┤
│２│甲    ○    ○  │82.12.08      │土地銀行高雄分行  │八萬五千六百九十│乙    ○    ○        │                  │
│  │                │              │                  │一元            │                      │                  │
├─┼────────┼───────┼─────────┼────────┼───────────┼─────────┤
│３│甲    ○    ○  │83.01.08      │土地銀行高雄分行  │四萬二千六百三十│乙    ○    ○        │                  │
│  │                │              │                  │二元            │                      │                  │
├─┼────────┼───────┼─────────┼────────┼───────────┼─────────┤
│４│甲    ○    ○  │83.02.08      │土地銀行高雄分行  │四萬二千六百三十│乙    ○    ○        │                  │
│  │                │              │                  │二元            │                      │                  │
├─┼────────┼───────┼─────────┼────────┼───────────┼─────────┤
│５│甲    ○    ○  │83.05.06      │土地銀行高雄分行  │四萬二千六百三十│乙    ○    ○        │                  │
│  │                │              │                  │二元            │                      │                  │
├─┼────────┼───────┼─────────┼────────┼───────────┼─────────┤
│６│甲    ○    ○  │83.06.08      │土地銀行高雄分行  │四萬二千六百三十│乙    ○    ○        │                  │
│  │                │              │                  │二元            │                      │                  │
├─┼────────┼───────┼─────────┼────────┼───────────┼─────────┤
│７│甲    ○    ○  │83.08.10      │土地銀行高雄分行  │四萬二千元      │乙    ○    ○        │                  │
│  │                │              │                  │                │                      │                  │
├─┼────────┼───────┼─────────┼────────┼───────────┼─────────┤
│８│甲    ○    ○  │83.09.10      │土地銀行高雄分行  │四萬三千元      │乙    ○    ○        │                  │
│  │                │              │                  │                │                      │                  │
├─┼────────┼───────┼─────────┼────────┼───────────┼─────────┤
│９│甲    ○    ○  │83.11.08      │土地銀行高雄分行  │四萬三千元      │乙    ○    ○        │                  │
│  │                │              │                  │                │                      │                  │
├─┼────────┼───────┼─────────┼────────┼───────────┼─────────┤
│１０│甲    ○    ○  │84.05.09      │土地銀行高雄分行  │四萬三千元      │乙    ○    ○        │                  │
│  │                │              │                  │                │                      │                  │
├─┼────────┼───────┼─────────┼────────┼───────────┼─────────┤
││甲    ○    ○  │85.01.09      │土地銀行高雄分行  │四萬三千元      │乙    ○    ○        │                  │
│  │                │              │                  │                │                      │                  │
├─┼────────┼───────┼─────────┼────────┼───────────┼─────────┤
││甲    ○    ○  │85.02.08      │土地銀行高雄分行  │四萬三千元      │乙    ○    ○        │                  │
│  │                │              │                  │                │                      │                  │
└─┴────────┴───────┴─────────┴────────┴───────────┴─────────┘


司法院資訊處製作；財團法人民間司法改革基金會備份。
